【裁判字號】    97,台上,5131
【裁判日期】    971016
【裁判案由】    貪污
【裁判全文】
最高法院刑事判決            九十七年度台上字第五一三一號
上   訴   人  台灣高等法院台南分院檢察署檢察官
上訴人即被告  甲○○
選 任辯護 人  林維信律師
被        告  乙○○
選 任辯護 人  薛松雨律師
上列上訴人等因被告等貪污案件，不服台灣高等法院台南分院中
華民國九十六年六月二十六日第二審更審判決（九十五年度重上
更(三)字第四０九號，起訴案號：台灣台南地方法院檢察署八十七
年度偵字第一四八０三號＜第一審判決漏載＞、第一四八一九號
＜原判決漏載＞，八十八年度偵字第八０九、一一六九、一一七
０號），提起上訴，本院判決如下：
    主  文
原判決撤銷，發回台灣高等法院台南分院。
    理  由
本件原判決認定甲○○曾於民國八十四年至八十六年間，在台灣
台南地方法院（下稱台南地院）擔任刑事庭法官（已於八十八年
二月間離職），職司刑事審判業務，為依據法令從事公務之人員
。八十五年六月間，甲○○經由黃銘哲之引介，至前省屬台灣區
中小企業銀行股份有限公司（下稱台灣企銀）仁德分行，分別以
其名義貸借新台幣（下同）二百萬元（並以黃銘哲為連帶保證人
），另以其書記官即案外人張原銘之名義貸借一百五十萬元，而
與該分行時任副理之被告乙○○相識，嗣於八十五年八月間，因
乙○○前於七十九年間任職台灣企銀學甲分行副理期間，涉嫌對
南品建設股份有限公司（下稱南品建設公司，一審及原判決均載
為良美建設公司）違法放貸案，經台灣台南地方法院檢察署檢察
官提起公訴。乙○○獲知黃銘哲（業經判處罪刑，並諭知緩刑三
年確定）與甲○○熟稔，乃於起訴後法院分案前數次至黃銘哲所
開設聯有機械股份有限公司（下稱聯有公司），要求黃銘哲將起
訴書交予甲○○看，黃銘哲遂於同日前往台南市○○路一０七三
巷三十一號甲○○住處，將起訴書交甲○○，甲○○閱後向黃銘
哲表明該案獲判無罪機會很大，黃某遂將此告知乙○○，乙○○
乃央求黃銘哲代為關說疏通，並達成若案件分由甲○○承辦，甲
○○會依法對其判決無罪之共識，迨至同年八月三十日，台南地
院將該違法放貸案以八十五年度訴字第一０二五號，分由甲○○
承審，甲○○知悉分案後，因乙○○先前即曾透過黃銘哲向甲○
○請託，甲○○即於當日下午十時五十五分，電告黃銘哲稱：「
你們說那個『分仔』，要馬上決定哦（即該案已分由伊承審，須
馬上決定是否交付賄款等情）！」，黃銘哲回答稱：「我知道」
，因黃明哲與甲○○前此已有討論要幫助乙○○，乃於接獲電話
，知悉案件分由甲○○審理，並因甲○○交代「要馬上決定」，
遂於事隔一小時後之翌（三十一）日（星期六）上午零時許，電
約乙○○至同市○○路與忠義路口之「金三角木瓜牛奶」店碰面
，黃銘哲請其上車後，即告以其所涉訟案，已分由甲○○承審，
並提出以二百五十萬元交付甲○○作為判決無罪之代價，乙○○
應允後，黃銘哲旋至甲○○上開住處予以告知，並獲甲○○同意
。而乙○○則於同年九月二日先將一百五十萬元，攜至台南縣永
康市○○○路二三一巷十二號黃銘哲住處交予黃銘哲，再由黃銘
哲於當日晚間，將該款攜至甲○○上開住處，交甲○○收受。嗣
因尚有一百萬元未付，甲○○要求黃銘哲轉知乙○○，要其趕快
交付其餘尚未付之一百萬元，乙○○經黃銘哲轉告催討後，乃於
九月十三日再將一百萬元送至黃銘哲上開住處，適黃銘哲外出，
乃將之交予黃銘哲之妻即不知情之戴素靖，黃銘哲返家後，當晚
趁陪同其妻回娘家之便，至甲○○上開住處附近，其妻留在車內
等候，黃銘哲親自下車將一百萬元送至甲○○住處門口，交由甲
○○收受，並向甲○○表示該款係乙○○尚未付清之一百萬元賄
款，該案請趕快「處理一下」，甲○○當場表示應允，嗣於審理
該案時，甲○○即認起訴事證尚不能證明乙○○犯罪，而為乙○
○無罪之判決等情。因而撤銷第一審關於甲○○貪污部分科刑之
判決，經比較貪污治罪條例之新舊規定及變更起訴法條後，改判
論處甲○○依據法令從事審判職務之人員，對於職務上之行為，
收受賄賂罪刑。復以甲○○基於違背職務要求賄賂犯意，經由黃
銘哲要求王錦松交付二百五十萬元，以換取無罪之判決，乃認其
涉犯違背職務要求賄賂罪嫌，因檢察官以之與論罪部分依連續犯
裁判上一罪關係起訴，故對之不另為無罪諭知。另以公訴意旨認
乙○○係基於使甲○○違背其職務，對之為無罪判決，而交付二
百五十萬元賄賂，所為係犯修正前貪污治罪條例第十一條第一項
之罪嫌，然經審理結果，因認甲○○對謝某所為無罪判決，並未
違背其職務，乙○○對公務員職務上行為所為行賄，不構成犯罪
，乃撤銷第一審關於乙○○部分科刑之判決，改判為無罪諭知。
固均非無見。
惟查：(一)、被告以外之人（包括證人、被害人、共犯、共同被告
）於審判外之言詞或書面陳述，除法律有規定者外，不得作為證
據，九十二年二月六日修正，於同年九月一日起施行之刑事訴訟
法第一百五十九條第一項定有明文。而所謂法律有規定者，即包
括同法第一百五十九條之一至第一百五十九條之五、第二百零六
條及該法施行法第七條之三所定，於施行前已繫屬法院，且經依
法定程序調查，而例外取得證據能力之情形而言。故如欲採被告
以外之人於審判外之言詞，即如警詢或檢察官偵查中之供述為證
據時，必須符合法律所規定之例外情形，方得認其審判外之陳述
有證據能力，並須於判決中具體扼要說明其符合上開傳聞證據例
外情形之理由，否則即有判決不備理由及違背證據法則之違法。
本件原判決係依憑證人黃銘哲、共同被告乙○○於法務部調查局
台南市調查站（下稱台南市調查站）調查時所為審判外陳述，資
為認定甲○○確有本件收受賄賂罪論據之一。然原判決就該二人
所為審判外陳述，如何例外具有證據能力，則未簡要敘明其理由
，僅以渠等於原審已經到庭具結供證，坦承前於調查站調查時所
供屬實，即認其應具證據能力，而採為科刑判決之基礎，非但理
由不備，且其採證更難認為適法。(二)、原判決就甲○○被訴透過
黃銘哲向王錦松要求二百五十萬元賄款，才對王某所涉貪污案為
無罪判決，而涉嫌違背職務要求賄賂罪嫌部分，係以黃銘哲對於
與乙○○交付二百五十萬元賄款予甲○○部分既已坦承不諱，如
確有代甲○○向王錦松要求二百五十萬元賄賂情事，應無否認必
要，且黃銘哲係因受乙○○再三請託，始允向甲○○關說疏通，
渠於偵查中已否認有向王錦松索賄，而王錦松既強調其很合法，
何須黃銘哲代為向甲○○關說，所為不利甲○○之供詞，係渠片
面之詞，並無其他佐證，乃因之認甲○○該部分被訴犯罪不能證
明，並說明因檢察官係以之與林某論罪部分，依連續犯裁判上一
罪關係起訴，故對之不另為無罪諭知。然黃銘哲於原審更審前審
判期日，就甲○○曾透過伊向王錦松索賄二百五十萬元，作為判
決王某無罪之代價，王某嗣經其轉達後，以價碼過高，且自認係
冤枉，而未接受等情，已坦承無訛（見原審上訴卷第二宗第二三
八頁）。原判決理由謂黃銘哲否認甲○○曾透過伊向王錦松索賄
，要與上開卷證並不相符合，有證據上理由矛盾之違法。且原判
決對黃銘哲該不利之供證，未說明不足採之理由，同有理由不備
之違失。(三)、原判決於理由內係以乙○○因對南品建設公司涉嫌
違法貸放，觸犯貪污罪乙案，從起訴書記載之證據形式上客觀觀
察，黃銘哲於台南市調查站調查時所稱甲○○看完該起訴書後，
表示乙○○獲判無罪之機會很大之語，非無相當理由。而該案檢
察官認定乙○○涉犯貪污罪嫌，無非以證人謝惠宗偵查中曾證稱
良美企業以其員工充當人頭冒貸，時任台灣企銀學甲分行經理之
王錦松及繼任經理陳瑞佳均曾加開內部會議，要求徵信人員全力
配合等語，為其主要論據，然謝惠宗並未指稱乙○○有對其為指
示，嗣於審判中又翻異其詞，否認偵查中所供屬實。則甲○○審
理該案，認乙○○被訴部分犯罪不能證明，乃諭知其無罪，並未
違背經驗與論理法則。雖謝某嗣經原審論以背信罪責，此為各審
級法官獨立審判證據取捨判斷之問題，要不能因之即認甲○○對
之為無罪判決，係違背職務，而為對甲○○有利之認定及就乙○
○部分為無罪判決之主要論據。然乙○○因南品建設公司上開違
法放貸案，涉嫌貪污罪嫌，於甲○○判決乙○○無罪後，檢察官
不服，提起第二審上訴，原審法院係以乙○○於戴初雄經營之南
品建設公司所興建「良美金三角大樓」之餘屋辦理分戶貸款時，
任職台灣企銀學甲分行副理，雖未就該餘屋分戶貸款辦理徵授信
工作，但事前曾參與由該分行經理王錦松為此所召開之專案會議
，王某於會中指示該行副理、襄理及徵授信人員全力配合，謝某
事後且審核所有全部徵授信資料。依該判決附表所示餘屋人頭戶
卷附之徵信調查報告記載每月收入情形，其中竟有每月收入高達
八百萬元（編號01戴朝雄）、一百四十萬元（編號10吳明福），
亦有每月收入七十五萬元（編號15）、四十萬元（編號18）、三
十萬元（編號07）、二十九萬元（編號13、21），以戴初雄供稱
其擔任良美關係企業董事長月薪僅為十五萬元，其員工薪資竟高
於老闆，而其餘絕大多數貸款戶每月收入均在十萬元以上，有違
常情。並依憑證人李文雄、陳國禎、謝世昌、曾小娟與郭賢福之
供證，認乙○○審核該附表所示餘屋分戶貸款案件時，並未據實
審核，再佐以該行曾二次召開該餘屋分戶貸款專案會議，則乙○
○應已知悉其貸款戶為人頭戶，否則豈有徵信調查報告記載貸款
戶每月收入遠高於良美企業負責人，猶核准放款之理。乃因之將
該諭知乙○○無罪之第一審判決撤銷，改判論以背信罪（見原審
上訴卷(四)第二一四頁至第二四一頁），嗣該案乙○○部分經上訴
本院，復三度經撤銷發回，然均先後經原審法院為有罪判決，其
間曾兩度論以公務員直接圖利罪，最終以背信罪定讞（見原審上
訴卷(七)第五十五頁、原審更(一)卷第七十九頁、原審更(二)卷第一九
０頁、原審更(三)卷(二)第一二四頁）。茲甲○○審理乙○○所涉該
貪污案，對之為無罪判決，然就上開於謝某不利之卷證，如何不
足採，既未見判決對其取捨論斷有何說明，則渠對之已否加以審
酌？如否，其理由為何？此關係渠職司該案審判，有無「違背職
務」之認定，亦與乙○○被訴違背職務交付賄賂罪成否之認定攸
關。原判決對之未詳加說明、論斷，徒以上開情由，遽認甲○○
所為於該案之審判職務，並無違背，且據以認乙○○被訴違背職
務交付賄賂罪，犯罪不能證明，而為對渠等有利之認定，均嫌理
由不備。以上，或係檢察官及甲○○上訴意旨所指摘，或為本院
得依職權調查之事項，應認原判決仍有撤銷發回更審之原因。原
判決關於甲○○不另諭知無罪部分，基於審判不可分之原則，併
予發回。
據上論結，應依刑事訴訟法第三百九十七條、第四百零一條，判
決如主文。
中    華    民    國  九十七  年    十    月   十六   日
                      最高法院刑事第四庭
                          審判長法官  張  淳  淙
                                法官  劉  介  民
                                法官  張  春  福
                                法官  林  俊  益
                                法官  吳  信  銘
      本件正本證明與原本無異
                                      書  記  官
中    華    民    國  九十七  年    十    月  二十一  日
                                                Ａ


司法院資訊處製作；財團法人民間司法改革基金會備份。
